【裁判字號】    97,重上更(三),40
【裁判日期】    970429
【裁判案由】    傷害致死等
【裁判全文】
臺灣高等法院刑事判決            97年度重上更(三)字第40號
上  訴  人  臺灣新竹地方法院檢察署檢察官
上  訴  人  甲○○
即  被  告
選任辯護人  姜禮增律師（法律扶助）
上列上訴人因被告殺人案件，不服臺灣新竹地方法院91年度重訴
字第1號，中華民國92年9月26日第一審判決（起訴案號：臺灣新
竹地方法院檢察署90年度偵字第3063號），提起上訴，判決後經
最高法院第三次發回更審，本院判決如下：
    主  文
原判決撤銷。
甲○○因過失致人於死，處有期徒刑貳年，減為有期徒刑壹年。
又駕駛動力交通工具肇事，致人死亡而逃逸，處有期徒刑壹年捌
月，減為有期徒刑拾月。應執行有期徒刑壹年捌月。
    事  實
一、甲○○於民國（下同）89年12月3日凌晨3時35分許，無照駕
    駛車牌號碼2G-2199號之自用小客車載陳逸森，於新竹市○
    ○路南寮國小附近與舊港路交叉口前，與黃俊璟無照駕駛車
    牌號碼HTY-646號重型機車（未懸掛車牌，未戴安全帽）載
    魏榮祥在後，以及約十餘部機車之飆車族，在東大路競駛，
    而黃俊璟於行經東大路與舊港路之交岔口右轉舊港路，甲○
    ○本應注意車前狀況，並隨時採取必要安全措施，而依當時
    天候良好情形，並無不能注意之情事，竟疏未注意車前狀況
    ，於速度限制四十公里之路段，以約七、八十公里時速超速
    與黃俊璟所騎機車競駛，而自後不慎追撞黃俊璟所騎機車，
    致機車倒地，甲○○欲轉回車道，然車速過快與猛踩煞車，
    車輛翻覆至對向車道。黃俊璟於機車倒地後受有多處傷害（
    驗斷書記載之各種擦傷包括：頭面頸部之左頭後枕部、前額
    、右臉頰、鼻部、上唇。左臀背部部、右手前臂正面、左手
    前臂正面三處、左腿關節側面、右小腿側面、右足背部、兩
    側顱腦部損傷合併左側腦室內血腫塊。額部、左顳側、頂部
    有廣泛頭皮下出血，顱腔內前顱窩有局部硬腦膜下腔出血，
    有5公克血塊，兩側額部、頂、顳部和小腦兩側均有廣泛蜘
    蛛膜下腔出血，左前額葉底部腦挫傷，大腦兩側鉤迴疝脫和
    小腦扁桃體疝脫，驗斷書相卷第38頁），魏榮祥則受有頸部
    擦傷二直條樣（0.8乘0.1公分），左臂部四處擦傷痕（3乘4
    、6乘0.3、4乘4、7乘1.7公分），左手關節擦傷樣（5乘5公
    分），左腿關節二處擦傷（8乘1.9，1.3乘0.6），左足踝部
    擦傷（1.5乘1公分），左趾部擦傷等之傷勢（傷害部分未據
    告訴，驗傷診斷書相卷第23頁）。甲○○明知已肇事，竟未
    察看，對黃俊璟採取救護或其他必要措施，亦未向警察機關
    報告，即逕自逃逸。其後雖有路人報警，將黃俊璟送醫，然
    黃俊璟因前述傷害，於89年12月5日上午9時40分不治死亡。
    嗣經警檢視現場遺留之自用小客車，查詢車籍資料，始循線
    查獲甲○○。
二、案經乙○○、傅惠貞訴請臺灣新竹地方法院檢察署檢察官偵
    查起訴。
    理  由
一、證據能力部分：按被告以外之人於審判外之言詞或書面陳述
    ，除法律有規定者外，不得作為證據；當事人、代理人或辯
    護人於法院調查證據時，知有第159條第1項不得為證據之情
    形，而未於言詞辯論終結前聲明異議者，視為有前項之同意
    。刑事訴訟法第159條第1項、第159條之5就此分別定有明文
    。查檢察官、被告甲○○就各項證據之證據能力，均表示不
    爭執，迄辯論終結前亦未聲明異議；選任辯護人雖曾於審理
    時表示各該證據與事實不符，而不具證據能力。然按證據是
    否足以證明待證事實，乃證據證明力之問題，而證據之證明
    力，乃由法院於不違背經驗法則與論理法則之前提下本於其
    確信自由判斷之。辯護人除主張各該證據與事實不符而不具
    證據能力外，並未主張各該證據有何不具證據能力之原因，
    且審酌各項證據均非公務員違法取得之證據，並無證據力明
    顯過低之情形，復經於審判期日就上開證據進行調查、辯論
    ，依法自得作為本案證據。至公訴人所指證人蔡緯謙、彭振
    峰、林金昌等人之證言，既係傳聞自證人魏榮祥所言，則依
    刑事訴訟法第159條規定，尚無證據能力，併此敘明。
二、上訴人即被告甲○○否認前揭犯行，辯稱略以：「沒有殺人
    的意思，沒有從後面撞到被害人機車，不知道被害人的機車
    如何倒的」、「當時只是要載朋友回去，機車散開後通過了
    ，後來機車來追，沒有與機車競逐，轉到舊港路後機車族又
    追過來，飆車族共幾部不知道，被害人的機車是否轉到右側
    馬路不知道，沒有撞倒被害人的機車，如果是故意撞被害人
    的話，被害人的傷害不可能只有如此，當時的車子很多還可
    能撞到其他人，車子翻了後，拉朋友出來，當時天色很暗，
    也沒有馬上離開」、「原本是要載陳逸森到南寮延平路3段
    陳逸森住處，本不需要經過舊港路，因被飆車族的人追，所
    以才右轉到舊港路，他們追過來，要閃避所以煞車，當時車
    速約七、八十公里，沒有開到一百二十、一百三十公里，沒
    有撞到人，如果有撞到他的車子，他的車子就不是這樣，不
    知對方車子為什麼倒了，死者摔車與我完全沒有關係，魏榮
    祥曾經證述機車倒地後爬起來，聽到轎車碰的一聲，所以機
    車先摔倒、轎車再碰到電線桿，因此機車摔倒、轎車碰撞的
    時間是不一樣的。如果機車、轎車相撞，碰撞的聲音應該是
    同時發生。二車並無碰撞痕，只有機車的括地痕，二車並未
    碰撞，機車往左邊倒並往右前方滑行，應該是機車自己摔倒
    ，如果係被車子撞到，機車應該是往右邊倒，且機車會被轎
    車壓住，緊急煞車，可以證明其沒有故意要撞機車，而係因
    為機車摔倒後，為避免撞到機車，才緊急煞車」云云。然查
    ：
(一)、凌晨於新竹市○○路附近，常有少年騎機車與汽車飆車之情
    形，為法院審理案件已經知悉之事實（卷附臺灣新竹地方法
    院96年度交聲字第310號、96年度少調字第459號、96年度交
    聲字第178號、96年度少護字第175號、96年度少護字第105
    號、96年度少護字第14號、94年度少調字第426號、92年度
    訴字第452號、92年度交聲更字第3號、90年度簡上字第94號
    、89年度訴字第528號），經查，89年12月3日凌晨3時35分
    許，被告甲○○無照駕駛（被告自陳）車牌號碼2G-2199號
    之自用小客車載陳逸森，於新竹市○○路南寮國小附近與舊
    港路交叉口前，且黃俊璟係無照駕駛（黃俊璟之母傅惠貞所
    陳）車牌號碼HTY-646號重型機車，該車未懸掛車牌（卷附
    機車肇事後之照片），黃俊璟未戴安全帽（證人魏榮祥之證
    詞）載魏榮祥在後，依據被告與證人魏榮祥所陳黑色賓士車
    （卷附相片以及被告所駕駛之車）追逐其他機車，當時有約
    十餘部機車之飆車族等情，堪認被告甲○○與黃俊璟均係在
    當地飆車競駛，證人魏榮祥所陳看飆車之詞，與肇事機車未
    懸掛牌照以及機車飆車競駛之狀態不符，並非可信。而當時
    天候良好情形（被告甲○○、證人魏榮祥陳明），並無不能
    注意之情事，當地路段速度限制四十公里（卷附道路交通事
    故調查報告表），被告甲○○陳明以約八十公里速度行駛，
    後來還加速等語（原審卷第36頁），顯然係飆車競駛，至於
    證人魏榮祥於警詢、原審雖稱當時車速約一百二、三十公里
    ，然判斷證據之陳述是否屬實應依據經驗與論理法則，車速
    一百二十、三十公里，已經超越目前國道限速之一百十公里
    ，且機車之設計能否在限制速度四十公里之肇事路段（只有
    二車道，路旁雜草，卷附相片）以如此高度行駛已有疑問，
    況證人魏榮祥係坐於機車後座，如何於此高速下，探頭查看
    機車車頭之碼錶，且證人魏榮祥於更審經詰問，亦坦稱：「
    我是用感覺的」，且將車速改稱為一百多，則證人魏榮祥關
    於車速之陳述，顯然並非親見機車碼錶所陳，其所為車速之
    陳述，因係證人之推測，此部分依據刑事訴訟法第160 條規
    定不得作為證據。
(二)、黃俊璟所駕駛之機車，賓士車之右前車頭撞到機車左後方，
    機車被賓士車撞到後左倒向右前方滑出去倒地等情，業據證
    人魏榮祥陳明，再依據卷附機車車損照片，其左側後方有大
    範圍之刮擦痕跡，且係呈左上右下之痕跡走向（相驗卷第35
    頁以下），亦與證人魏榮祥所述該機車係左倒向右側滑出等
    情相符。被告所辯稱：「當日晚上純粹是要載陳逸森回他家
    裡，沒有想到其他地方去玩，我知道他家住在那裡，地址雖
    不知道，但知道開車的路線」等語，雖核與證人陳逸森所稱
    ：「當天我喝醉酒所以請被告來載我回我家，我家是住在新
    竹市○○路○段179之7號，被告知道我家大概在那邊」等語
    相符，然查證人陳逸森住處係沿東大路直行往南寮漁港方向
    行駛，於行至東大路四段再左轉延平路二段，即可到達延平
    路三段，苟被告係純粹搭載陳逸森返家，又知悉行進路線，
    理應繼續直行，惟其竟於東大路三段時即右轉舊港橋，而此
    行車路線已與其原目的地方向完全相反，被告苟僅欲閃避飆
    車族對其不利，可選擇迴轉或繞道行駛或暫停等待，又為何
    直接右轉舊港橋，顯見被告於當時係深夜飆車競駛。況被告
    於警詢稱：「行駛至舊港橋往竹北方向行駛，沒多久由照後
    鏡看到該群機車由後追上，沒多久就見一台機車超越在我前
    面以蛇行方式行駛」等語，於偵查亦稱：「有一部機車在我
    車前蛇行」等語，於原審稱：「將車右轉往舊港橋方向行駛
    ，我看到飆車族追過來就加速，後來有一、二台機車衝我的
    前面」等語，而證人魏榮祥亦證稱：「（兩車是否忽前忽後
    ？）轎車都在我們後面」、「他們一直追」等語，是被告駕
    車追逐機車飆車競駛之事實應堪認定。
(三)、依卷附道路交通事故調查報告表之事故現場圖所示，被害人
    所騎機車刮地痕跡起點在舊港路由南向北快慢車道分道白色
    實線內0.1公尺位置，斷續往右前側東北方向延伸約8.8公尺
    ，至白色實線外約0.7公尺，往前約16.8公尺處機車倒臥在
    路旁（距白色實線外約2.8公尺），車頭與原行車方向相反
    ，向前1.4公尺有一灘血跡，血跡前方距白色實線外側2.1公
    尺處，為被告駕駛汽車之右煞車痕起點，該煞車痕向左方向
    延伸至對向車道外側路旁新社高幹181號電桿（由北向南，
    原載183係筆誤），距離約51.9公尺，汽車翻覆，車輪朝天
    ，車頭與原行駛方向相反，停止於對向車道處，車尾及車頭
    距離中央分向線各約為0.7公尺及1.8公尺處。則被害人駕駛
    機車高速直線前進，顯係受外力介入，使機車倒地產生長達
    8.8公尺刮地痕跡（刮地痕跡末端至機車停止位置間約16.8
    公尺係雜草叢生所以未產生刮地痕跡），並改變其原來直線
    行進方向甚明，否則在當時現場天候為晴，光線為夜間有照
    明，道路形態為直路，路面狀態為乾燥、無缺陷，亦無障礙
    物，視距良好等情以觀（卷附道路交通事故調查報告表），
    被害人無自行改變機車沿該直路直線行駛狀態而突然偏右向
    路邊草叢行駛之理。被告所辯在其前方無車情形下自行翻車
    ，亦未看到被害人等詞，與現場圖狀態不符，所辯並非可信
    。而證人魏榮祥所述：「被告自左後方追撞被害人騎乘之機
    車」等語，依事故現場圖所示，機車刮地痕跡、機車倒臥位
    置、被害人血跡位置至被告自小客車右煞車痕走向及最後
    翻覆位置，略呈Ｓ型，顯係被告之車輛於高速中先向右急駛
    ，但為避免衝出右側車道，遂緊急煞車並向左急駛，致車輛
    失控撞擊對向車道路旁電線桿，再翻覆對向車道；依此，在
    直線道路上高速行駛時，被告何需突向右行駛導致失控翻車
    ，顯見機車倒地前極靠近車道右側快慢車分道線行駛。再證
    人魏榮祥證稱：「當時對向沒有來車，我們的車是往旁邊開
    」等語，可知當時對向車道並無其他來車，參以被告於原審
    現場履勘時稱：「我為了閃避在我左邊的車子，所以將車子
    靠右行駛，車子超出右邊邊線，後來我有緊急煞車，方向盤
    往左打，整台車失控翻車」等語，應以被告超速競駛不慎自
    後向右側行駛追撞被害人騎乘機車較可信。另證人即當時製
    作事故現場圖之警員洪健爐於肇事經過摘要雖註明係兩車車
    頭互撞所致，惟其於原審證稱：「此係其所推測，實際撞擊
    位置不確定」等語；而證人魏榮祥則證稱：「轎車都在我們
    後面」等語，且依卷附機車之車損情形相片判斷，應係被告
    之車從後追撞所致，證人洪健爐個人臆測之詞尚不足採。
(四)、被害人黃俊璟死亡後經法醫解剖結果，有前述傷勢與額部、
    左顳側、頂部有廣泛頭皮下出血，顱腔內前顱窩有局部硬腦
    膜下腔出血，有5公克血塊，兩側額部、頂、顳部和小腦兩
    側均有廣泛蜘蛛膜下腔出血，左前額葉底部腦挫傷，大腦兩
    側鉤迴疝脫和小腦扁桃體疝脫等，鑑定其死因為頭部之鈍力
    重擊性傷害，且應為速度之下撞擊所造成，與車禍有關係等
    情，業據鑑定人吳木榮法醫師證述明確，並有解剖報告書附
    卷可稽，復有勘驗筆錄、驗斷書、相驗屍體證明書及長庚紀
    念醫院出院病歷摘要、診斷證明書附於89年度相字第726號
    卷內及原審現場勘驗照片附卷可證，是被害人確係因被告駕
    車競駛過失不慎追撞行為，致機車倒地重創腦部致死等情，
    且被告之行為與被害人黃俊璟之死亡間顯有因果關係。而被
    告之追撞行為亦導致魏榮祥受有頸部擦傷二直條樣（0.8乘
    0.1 公分），左臂部四處擦傷痕（3乘4、6乘0.3、4乘4、7
    乘1.7 公分），左手關節擦傷樣（5乘5公分），左腿關節二
    處擦傷（8乘1.9，1.3乘0.6），左足踝部擦傷（1.5乘1公分
    ），左趾部擦傷等之傷勢（傷害部分未據告訴，驗傷診斷書
    相卷第23頁）。按被告駕駛自用小客車以時速七、八十公里
    在限制速度四十公里路段，超速競駛飆車以致於不慎追撞前
    方有人駕駛之機車，足徵其有過失甚明，至於檢察官起訴被
    告之行為係殺人，係以證人魏榮祥之證詞為依據，且稱證人
    魏榮祥所陳可信度甚高，但查，證人魏榮祥與被害人黃俊璟
    同車飆車肇事，尤其未對傷害部分提出告訴之情，已可以認
    定其所陳有所掩飾，再其所陳機車速度一百二十、三十公里
    之情形，依據肇事路段（卷附相片）狀況觀察，以及證人魏
    榮祥坐於後座，該機車飆車競駛追逐緊張狀態，實難能想像
    其能同時探頭觀看機車碼錶，是其所陳追撞固然屬實，然卻
    不得以此種追撞之狀態外觀，即逕行認定係被告以起訴書所
    主張之殺人未必故意為之，而忽略兩車與其他飆車機車之超
    速飆車狀態，況被告與被害人黃俊璟、證人魏榮祥素不相識
    ，如何有未必故意之殺人動機，則起訴書認定被告所為係殺
    人未必故意，並非可取，本件應係被告深夜駕車與被害人黃
    俊璟所駕之機車，以及其他機車飆車族在當地飆車競駛，超
    速不慎過失追撞所致，又此情，臺灣省車輛行車事故覆議鑑
    定委員會亦稱：「本案係屬飆車追逐所造成之事故，非為一
    般性之交通事故案件」，有該會號函在卷可參，是檢察官起
    訴書記載被告之行為係殺人等情，尚非可取。
(五)、被告雖以前詞為辯，惟查：被告於警詢稱：「當天是去載朋
    友陳逸森到我住處」等語（相驗卷第8頁）；於偵查稱：「
    當時我載陳逸森要從北大路回我新豐家」（相驗第17頁反面
    ）；於原審稱：「當天是要載一位喝醉酒的朋友回家，他家
    住在延平路」等語（原審卷第35頁）；於原審履勘時又稱：
    「當時要載我朋友回南寮家，他家住在延平路通往西濱公路
    那邊」（原審履勘現場筆錄）；另於原審訊問另稱：「當日
    晚上純粹是要載陳逸森回他家裡，沒有想到其他地方去玩，
    我知道他家住在那裡，地址雖不知道，但知道開車的路線」
    等語。又被告於警詢稱：「行駛至舊港橋往竹北方向行駛，
    沒多久由照後鏡看到該群機車由後追上，沒多久就見一台機
    車超越在我前面以蛇行方式行駛，我因要閃躲該台機車，又
    怕撞上，在緊急煞車後，車輛因打滑翻覆」等語（相驗卷第
    7頁反面）；於偵查稱：「有一部機車在我車前蛇行挑釁，
    我從後面超越該部機車，同時加速行駛，我看照後鏡還有一
    些機車在追我，回頭後發現車子偏離車道，要回轉過來，車
    子砰一聲翻覆了」等語（相驗卷第16頁反面至第17頁）；於
    原審稱：「車右轉往舊港橋方向行駛，我看到飆車族追過來
    就加速，後來有一、二台機車衝到我的前面」、「我的車子
    就打滑失控，因太靠近路邊，我車子翻覆後才撞到旁邊的電
    線桿」等語（原審卷第35頁）；另於原審現場履勘稱：「我
    為了閃避在我左邊的機車，所以將車子靠右行駛，車子超出
    右邊邊線，後來我有緊急煞車，方向盤往左打，整台車失控
    翻車；之所以緊急煞車是因為前方路段變窄有樹叢，我怕撞
    到所以才緊急煞車；在肇事路段時他們要追我，所以一直將
    車騎在我車子左邊，當時在左邊有一台機車」（原審卷第
    127頁及反面），足見被告甲○○前後所述不同，其所為辯
    解應不可信。
(六)、而證人陳逸森於警詢稱：「當時因酒醉一上車就睡覺，經過
    情形我不清楚；我因酒醉請被告來載我；翻車經過情形因酒
    醉在車上睡覺所以也不清楚」等語（相驗卷第9頁反面）。
    於偵查證稱：「因我喝醉酒，所以打電話叫被告來載我，當
    時已意識不清在車上睡覺，本來他要載我回家，但我在車上
    睡著了他即載我回到他家，未目睹發生車禍情形」（相驗卷
    第18頁）。惟於原審訊問時則稱：「我們大概在南寮國小附
    近遇到飆車族，當時被告有叫我，所以我就坐起來，後來他
    轉到舊港橋車速很快，我叫他開慢點，之後緊急煞車就翻車
    了；轉到舊港橋後約有十台機車跟著我們；翻車後被告把我
    拉出來，扶著我往竹北方向走，翻車後飆車族都不見了；因
    為速度很快，而且又緊急煞車所以才會翻車」等語。而就原
    審訊問為何要緊急煞車時，證人陳逸森先稱不知道為何要緊
    急煞車；後又改稱：「當時車子打滑，我叫被告開慢一點；
    其後又改稱：「當時被告車子開很快，我叫他開慢點，所以
    才緊急煞車」等語。又證人陳逸森於原審訊問時先證稱：「
    轉到舊港橋後約有十台機車跟著我們」；嗣又改稱：「我們
    車子轉到舊港橋的時候，確實沒有看到其他車子；車子前面
    沒有機車」等語，足見證人陳逸森前後所證亦不一，可信度
    甚低。
(七)、按汽車行駛時，駕駛人應注意車前狀況，並隨時採取必要之
    安全措施，道路交通安全規則第94條第3項定有明文。被告
    為汽車駕駛人，其行車自應遵守上開注意義務，而依當時天
    候陰、夜間有照明、道路狀態為直路、路面無缺陷、無障礙
    物、視距良好等情形，並無不能注意之情事，被告竟疏未注
    意車前狀況，與被害人所駛之機車，在該處超速競駛，過失
    追撞被害人機車而肇事，以致被害人死亡，被告顯有過失。
    且被害人之死亡結果係因被告之過失行為所直接引起，即被
    告之過失行為，為發生被害人死亡結果之相當條件，被告過
    失行為與被害人之死亡結果間即有相當因果關係。
(八)、被告駕駛動力交通工具肇事致人於死後逃逸，所犯刑法第18
    5條之4之罪部分，已據被告坦承，核與證人魏榮祥所述相符
    本件被告於肇事發生後，未對被害人採取任何救護或其他必
    要措施，即駕車離去，顯與刑法第185條之4所欲規範之目的
    相符，堪認被告於事故發生時未立刻給予被害人救護即行逃
    逸之犯行明確。檢察官之起訴書雖未論述被告涉犯刑法第
    185條之4之肇事致人死傷逃逸罪，然於起訴書之事實欄已經
    記載「甲○○爬出車外，發現自己已釀成大禍，亦逃逸無蹤
    」，即已經就刑法第185條之4之肇事致人死傷逃逸罪起訴，
    法院自應一併審理。
(九)、綜上，本件事證已明，被告前述二犯行洵堪認定。至於選任
    辯護人雖曾請求再行傳訊證人魏榮祥、洪健爐到庭作證，惟
    查證人魏榮祥於原審及本院上訴審證述明確，至證人洪健爐
    於原審作證已表示製作事故現場圖中，關於肇事經過摘要所
    為「兩車車頭互撞所致」等語，係其所推測，實際撞擊位置
    不確定，故所謂「兩車車頭互撞」僅係洪健爐個人推測之詞
    ，不足為證，且其既非目擊者又非鑑定人其個人推測之詞自
    不足採。而本件事證明確，是該二名證人無再傳訊必要，併
    予敘明。
三、論罪科刑部分：
(一)、按行為後法律有變更者，適用行為時之法律。但行為後之法
    律有利於行為人者，適用最有利於行為人之法律，刑法第2
    條第1項定有明文（刑法第2條係規範行為後法律變更所生新
    舊法律比較適用之準據法，是刑法第2條本身雖經修正，但
    該條文既屬適用法律之準據法，本身尚無比較新舊法之問題
    ，應逕適用裁判時之刑法第2條規定以決定適用之刑罰法律
    ）。又比較時應就罪刑有關之共犯、未遂犯、想像競合犯、
    牽連犯、連續犯、結合犯，以及累犯加重、自首減輕暨其他
    法定加減（如身分加減）與加減例等一切規定，綜其全部罪
    刑之結果而為比較（最高法院95年第8次刑事庭會議決議參
    照）。查被告行為後，刑法第33條第5款有關罰金之最低數
    額、第41條有關易科罰金等規定，業於94年2月2日修正公布
    ，刑法施行法亦於95年6月14日修正增訂第1條之1（有關罰
    金之最高數額），並均自95年7月1日起施行，茲就比較情形
    分述如下：
１、刑法第33條第5款有關罰金之最低數額部分，刑法分則編各
    罪所定罰金之貨幣單位原為銀元，修正前刑法第33條第5款
    規定：「罰金：（銀元）1元以上」，而銀元與新臺幣間之
    折算，依現行法規所定貨幣單位折算新臺幣條例規定，以銀
    元1元折算新臺幣3元；修正後刑法第33條第5款則規定：「
    罰金：新臺幣1千元以上，以百元計算之」；經比較修正前
    、後之規定，修正後刑法第33條第5款所定罰金之最低數額
    ，較之修正前提高，自以修正前刑法第33條第5款之規定有
    利於被告。
２、刑法施行法第1條之1有關罰金之最高數額部分，修正刑法係
    自95年7月1日起施行，在此之前，刑法分則編有關罰金之貨
    幣單位係銀元（銀元與新臺幣之折算比例為1比3），且依刑
    法分則編應處罰金者，應適用罰金罰鍰提高標準條例第1條
    、第5條規定，就72年6月26日前修正之刑法條文，罰金數額
    提高2至10倍，其後修正者則不提高倍數；而修正刑法施行
    後，因刑法第33條第5款所定罰金之貨幣單位，經修正為新
    臺幣後，刑法分則各罪所定罰金之貨幣單位亦應配合修正為
    新臺幣，為使刑法分則編各罪所定罰金之最高數額與刑法修
    正前趨於一致，乃增訂刑法施行法第1條之1：「中華民國94
    年1月7日刑法修正施行後，刑法分則編所定罰金之貨幣單位
    為新臺幣。94年1月7日刑法修正時，刑法分則編未修正之條
    文定有罰金者，自94年1月7日刑法修正施行後，就其所定數
    額提高為30倍。但72年6月26日至94年1月7日新增或修正之
    條文，就其所定數額提高為3倍」，亦即，自95年7月1日起
    ，刑法分則編所定罰金之貨幣單位，由原來之銀元改為新臺
    幣，且於94年1月7日刑法修正時（94年1月7日係立法院三讀
    通過之日期），刑法分則編未修正之條文定有罰金者，復未
    於72年6月26日至94年1月7日修正或新增，自95年7月1日起
    ，有關罰金之數額提高為30倍。本件被告所犯分別係刑法第
    276條第1項之過失致人於死罪，該罪有罰金刑之處罰，且該
    條文於94年1月7日刑法修正時未經修正，亦未於72年6月20
    日至94年1月7日間修正過，依增訂刑法施行法第1條之1規定
    ，其罰金以新臺幣為單位，數額應提高30倍。從而，刑法分
    則編各罪所定罰金刑之最高數額，於上開規定修正後並無不
    同，對被告而言，並無不利。
３、關於被告定應執行刑之問題，修正前刑法第51條第5款規定
    ：「宣告多數有期徒刑者，於各刑中之最長期以上，各刑合
    併之刑期以下，定其刑期。但不得逾二十年。」，而修正後
    刑法第51條第5款規定：「宣告多數有期徒刑者，於各刑中
    之最長期以上，各刑合併之刑期以下，定其刑期。但不得逾
    三十年」，比較新舊法之結果，以舊法較有利於被告。
４、綜上，就95年7月1日修正施行前後之刑法相關條文，經綜合
    全部罪刑而為比較之結果，本件應依刑法第2條第1項前段規
    定，一體適用修正前即被告行為時之刑法及罰金罰鍰提高標
    準條例規定，應予敘明。
(二)、按刑法第276條第1項之過失致人於死罪，係針對行為人應注
    意、能注意、而不注意之過失行為予以非難，而刑法第185
    條之4之肇事致人死傷逃逸罪，則以處罰肇事後逃逸之駕駛
    人為目的，俾促使駕駛人於肇事後能對被害人即時救護，以
    減少死傷，是該罪之成立祇以行為人有駕駛動力交通工具肇
    事，致人死傷而逃逸之事實為已足，至行為人之肇事有否過
    失，則非所問，二者之立法目的及犯罪構成要件截然不同。
    且駕駛人之肇事逃逸，係在其過失行為發生後，為規避責任
    ，乃另行起意之另一行為，故行為人之過失犯行與其肇事致
    人死傷而逃逸之行為，應屬併罰關係。又「汽車駕駛人，無
    駕駛執照駕車，酒醉駕車，吸食毒品或迷幻藥駕車，行駛人
    行道或行經行人穿越道不依規定讓行人優先通行，因而致人
    受傷或死亡，依法應負刑事責任者，加重其刑至二分之一，
    道路交通管理處罰條例第86條第1項，固定有明文。惟上開
    應依法加重其刑至二分之一之規定，法條既明定汽車駕駛人
    於一定違規之情形（如無駕駛執照駕車，酒醉駕車）駕駛汽
    車致人傷亡，依法應負刑事責任時，始有適用，換言之，係
    肇事者在一定之違規情形下依法應負過失致人於死或過失傷
    害之刑事責任時，始有適用。而刑法第185條之4，駕駛動力
    交通工具肇事，致人死傷而逃逸者之罪，其立法意旨係對一
    般動力交通工具駕駛人肇事致人死傷而逃逸之處罰，旨在懲
    罰肇事逃逸，自無上開道路交通處罰條例第86條第1項之適
    用（92年度台非字第60號）」。核被告所為，係犯刑法第27
    6條第1項之過失致死罪及第185條之4肇事逃逸罪（96年度台
    上字第2802號、96年度台上字第1745號判決參照）。檢察官
    起訴書認為被告所為係犯刑法第271條第1項之殺人罪，起訴
    法條尚有未洽，應予以變更（理由如前所述），被告所犯上
    開二罪應分論併罰。被告於本件犯行係無駕駛執照，業據被
    告陳明，自屬無駕駛執照駕車。按汽車駕駛人，無駕駛執照
    駕車、酒醉駕車、吸食毒品或迷幻藥駕車、行駛人行道或行
    經行人穿越道不依規定讓行人優先通行，因而致人受傷或死
    亡，依法應負刑事責任者，加重其刑至二分之一，道路交通
    管理處罰條例第86條第1項定有明文。被告無駕駛執照駕車
    ，因而肇事致人死亡，依法應負刑事責任，就所犯過失致死
    罪部分應依道路交通管理處罰條例第86條第1項之規定，加
    重其刑。
(三)、原審予被告以論罪科刑，固非無見。惟原審以被告駕車高速
    衝撞被害人所騎乘機車，而生被害人死亡結果之行為，認其
    所為係犯刑法第277條第2項之傷害致死罪，並以被害人因本
    件被告之肇事行為，造成其腦部重創昏迷不醒，已為無自救
    力之人，被告依法對被害人負有扶助之義務，竟肇事逃逸，
    棄受傷無自救力之被害人於不顧，所為係犯刑法第294條第1
    項之遺棄罪及第185條之4之肇事逃逸罪，並以此二罪兼具有
    特別規定之法條競合關係，而應優先適用刑法第185條之4之
    規定云云。惟查：、被告所犯並非傷害致人於死罪。、
    本件所犯刑法第185條之4之肇事致人死傷而逃逸罪，原審之
    量刑審酌關於犯罪動機、目的、所受刺激、手段部分係記載
    關於認定傷害致死部分，並未審酌此部分之刑法第57條之事
    由，且未及審酌減刑與修正比較，而有不當。以上原審判決
    尚有未洽，檢察官循告訴人之請提起上訴，上訴意旨以被告
    具有殺人之未必故意，請求撤銷原判決，雖無理由。被告上
    訴仍否認有故意衝撞被害人所騎乘之機車，雖尚非無理由，
    然其係超速競駛過失撞擊被害人所駕駛機車致被害人於死，
    其上訴否認犯罪，並不可取，惟原判決既有可議，自應撤銷
    改判。爰就被告過失致人於死部分，審酌被告之犯罪動機係
    飆車族競駛、犯罪時飆車之刺激，無照夜間違規超速駕駛，
    行為具高度可罰性，其雖稱有正當職業，平日生活狀況尚可
    ，然學歷為高中肄業，應有相當智識程度，但與被害人並不
    認識，亦無仇恨，卻因其行為致被害人死亡，侵害生命法益
    ，所生損害重大，且就被告所犯刑法第185條之4之罪部分，
    審酌被告犯罪之動機係為掩飾其於當時飆車競駛，明知競駛
    肇事致被害人受傷後，竟然逃逸而未救護被害人之手段方法
    ，併審酌所犯二罪名之犯後之否認態度，未與被害人家屬達
    成和解，難認已有悔意，犯後態度不佳等情狀，就過失致死
    部分量處有期徒刑二年，就刑法第185條之4之罪部分，量處
    有期徒刑一年八月（本件檢察官上訴，且原審判決此部分適
    用法條不當而撤銷，依刑事訴訟法第370條但書規定，得諭
    知較重於原審判決之刑）。被告上開二犯行，犯罪時間在96
    年4月24日以前，其所犯各罪，縱經處逾有期徒刑1年6月之
    刑，因非中華民國九十六年罪犯減刑條例第3條第1項各款列
    舉之罪名，應依同條例第2條第1項第3款之規定均減其宣告
    刑期二分之一後，依修正前刑法第51條第5款定其應執行之
    刑為有期徒刑一年八月。
據上論斷，應依刑事訴訟法第300條、第369條第1項前段、第364
條、第299條第1項前段，刑法第2條第1項前段、第185條之4、第
276條第1項（修正前）、第51條第5款（修正前），道路交通管
理處罰條例第86條第1項，中華民國96年罪犯減刑條例第2條第1
項第3款、第7條第1項、第2項、第10條第1項，罰金罰鍰提高標
準條例第1條前段，判決如主文。
本案經檢察官鄭富銘到庭執行職務。
中    華    民    國    97    年    4     月    29    日
                  刑事第十二庭  審判長法  官   蔡永昌
                                      法  官   蘇素娥
                                      法  官   施俊堯
以上正本證明與原本無異。
如不服本判決，應於收受送達後十日內向本院提出上訴書狀，其
未敘述上訴之理由者並得於提起上訴後十日內向本院補提理由書
（均須按他造當事人之人數附繕本）。
                                      書記官   顧哲瑜
中    華    民    國    97    年    4     月    30    日
附錄：本案論罪科刑法條全文
刑法第185條之4
駕駛動力交通工具肇事，致人死傷而逃逸者，處6月以上5年以下
有期徒刑。
刑法第276條第1項
因過失致人於死者，處2年以下有期徒刑、拘役或2千元以下罰金
。


司法院資訊處製作；財團法人民間司法改革基金會備份。
